【裁判字號】    95,交聲,55
【裁判日期】    950417
【裁判案由】    違反道路交通管理處罰條例聲明異議
【裁判全文】
臺灣苗栗地方法院交通事件裁定      95年度交聲字第55號
    原處分機關    臺北市交通裁決所
    異  議  人
    即受處分人    甲○○
上列異議人即受處分人因違反道路交通管理處罰條例案件，對於
臺北市交通裁決所於中華民國94年5月4日以北市裁三字第裁22-I
A0000000號所為之裁決（原舉發案號：彰化縣警察局交通警察隊
彰縣警交字第IA0000000 號）聲明異議，本院裁定如下：
    主  文
原處分撤銷。
甲○○不罰。
    理  由
一、按司法院大法官釋字第137 號解釋文：法官於審判案件時，
    對於各機關就其職掌所作有關法規釋示之行政命令，固未可
    逕行排斥而不用，但仍得依據法律表示其合法適當之見解解
    釋文：法官於審判案件時，對於各機關就其職掌所作有關法
    規釋示之行政命令，固未可逕行排斥而不用，但仍得依據法
    律表示其合法適當之見解。理由書：法官於審判案件時，對
    於各機關就其職掌所作有關法規釋示之行政命令，或為認定
    事實之依據，或須資為裁判之基礎，固未可逕行排斥而不用
    。惟各種有關法規釋示之行政命令，範圍廣泛，為數甚多。
    其中是否與法意偶有出入，或不無憲法第172 條之情形，未
    可一概而論。法官依據法律，獨立審判，依憲法第80條之規
    定，為其應有之職責。在其職責範圍內，關於認事用法，如
    就系爭之點、有為正確闡釋之必要時，自得本於公正誠實之
    篤信，表示合法適當之見解。及釋字第216 號解釋文：法官
    依據法律獨立審判，憲法第80條載有明文。各機關依其職掌
    就有關法規為釋示之行政命令，法官於審判案件時，固可予
    以引用，但仍得依據法律，表示適當之不同見解，並不受其
    拘束，本院釋字第137 號解釋即係本此意旨；司法行政機關
    所發司法行政上之命令，如涉及審判上之法律見解，僅供法
    官參考，法官於審判案件時，亦不受其拘束。惟如經法官於
    裁判上引用者，當事人即得依司法院大法官會議法第4 條第
    1 項第2 款之規定聲請解釋。
二、按汽車有左列情形之一者，處汽車所有人新臺幣3千6百元以
    上1萬零8百元以下罰鍰，並禁止其行駛：四、使用註銷之牌
    照行駛者。第4 款之牌照扣繳之。道路交通管理處罰條例第
    1 2 條第1 項第4 款、第2 項分別定有明文。
三、原處分機關以：異議人甲○○於94年1 月15日上午12時14分
    在台十九線33.5公里處因「使用註銷之牌照行駛」之違規，
    為彰化縣警察局交通警察隊舉發，應到案期限為94年2 月25
    日，異議人未依期限繳納，為原處分機關於94年5 月4 日裁
    決，罰鍰新台幣（下同）10,800元，並牌照扣繳；罰鍰限於
    94年2 月25日前繳納，牌照自94年6 月3 日前繳納。上開罰
    鍰逾期不繳納之處分：自94年6 月4 日起罰鍰為新台幣1萬8
    百元，並限於94年6 月18日前繳納。罰鍰於94年6 月18日前
    繳納，逾期不繳納者，依法移送強制執行。
四、異議意旨略以：異議人以裁決所註銷牌照，是因為異議人有
    143 件違規未繳納，而這143 件罰鍰是在93年9 月16日當庭
    撤回，監理所卻在異議人撤回前註銷異議人之牌照，顯然不
    合法。異議人多次表示願意分期付款，然監理所條件嚴苛，
    異議人無法接受；又監理所一日裁決134 份裁決書，不符比
    例原則；再裁決書未附舉發單，也沒有證據，形同自話自說
    ，當該所再補寄舉發單影本後，早已經逾聲明異議之期間，
    這些案件都已經逾3 個月舉發時間，這134 件違規不應做為
    註銷牌照之證據，因此向鈞院聲明異議在案，請求撤銷原處
    分云云。
五、經查：異議人甲○○對於上開時間、地點，駕駛上開自小客
    車，因使用註銷之牌照之事實，有上開違反道路交通管理事
    件通知單在卷可按，且異議人對於前開違規之事實，並不否
    認，堪認有此舉發事件。異議人則抗辯如上，經查：
    (1)按所謂行政處分，係指行政機關就公法上具體事件所為之
      決定或其他公權力措施而對外直接發生法律效果之單方行
      政行為，唯「行政機關」始得為行政處分。而所稱行政機
      關，係指代表國家、地方自治團體或其他行政主體表示意
      思，從事公共事務，具有單獨法定地位之組織。在此所指
      之「單獨法定地位之組織」者，係以具有經由中央或地方
      立法機關訂定該組織的法律、條例、通則或規程，即行政
      機關須具有「單獨之組織法規」、「獨立之編制和預算」
      以及依印信條例頒發之印信，因此交通部公路總局依據該
      局之組織條例第8 條規定制定交通部公路總局各區監理所
      組織通則，規範各區監理所組織，因此各區○○○○○道
      路交通管理處罰條例（以下簡稱本條例）第92條第3 項規
      定，所訂定之違反道路交通管理事件統一裁罰基準及處理
      細則，對於違反交通規則之裁決書，自屬行政處分。又為
      使行政行為遵循公正、公開與民主之程序，確保依法行政
      之原則，以保障人民權益，提高行政效能，增進人民對行
      政之信賴，特制定行政程序法。而其中該法第2 條，本法
      所稱行政程序，係指行政機關作成行政處分、第4 條規定
      ，行政行為應受法律及一般法律原則之拘束。第5 條規定
      ，行政行為之內容應明確。第6 條規定，行政行為，非有
      正當理由，不得為差別待遇。第7 條規定，行政行為，應
      依下列原則為之︰（1）採 取之方法應有助於目的之達成
      。（2）有 多種同樣能達成目的之方法時，應選擇對人民
      權益損害最少者。（3）採 取之方法所造成之損害不得與
      欲達成目的之利益顯失均衡。而行政處分亦為行政行為之
      一種，而行政行為應依下列原則為之：一、採取之方法應
      有助於目的之達成。二、有多種同樣能達成目的之方法時
      ，應選擇對人民權益損害最少者。三、採取之方法所造成
      之損害不得與欲達成目的之利益顯失均衡，行政程序法第
      七條定有明文，此即為行政法之比例原則，一般皆以此原
      則充當內在界限，就行政處分而言，亦需就具體個案，衡
      量其方法與目的間是否均衡。又行政程序法第111 條，行
      政處分有下列各款情形之一者，無效︰一、不能由書面處
      分中得知處分機關者。二、應以證書方式作成而未給予證
      書者。三、內容對任何人均屬不能實現者。四、所要求或
      許可之行為構成犯罪者。五、內容違背公共秩序、善良風
      俗者。六、未經授權而違背法規有關專屬管轄之規定或缺
      乏事務權限者。七、  其他具有重大明顯之瑕疵者。又查
      行政處分者，係指中央或地方機關就公法上具體事件所為
      之決定或其他公權力措施而對外直接發生法律效果之單方
      行政行為。行政處分之作用，在於使抽象之法律規定具體
      化，以適用於個別之事件。是設定義務之行政處分，其內
      容須明確，相對人始能正確履行其義務，於相對人不自動
      履行義務時，行政機關亦始得以行政執行之手段強制實現
      其內容。行政處分之不明確，如構成重大及明顯之瑕疵，
      行政處分亦因之而無效。
    (2)按道路交通管理處罰條例第65條：汽車所有人、駕駛人違
      反道路交通管理，經主管機關裁決後逾15日未向管轄地方
      法院聲明異議，或其聲明異議經法院裁定確定，而不依裁
      決或裁定繳納罰鍰或不繳送汽車牌照、駕駛執照者，依左
      列規定處理之：一、經處分吊銷汽車牌照或駕駛執照者，
      由公路主管機關逕行註銷。二、經處分吊扣汽車牌照或駕
      駛執照者，按其吊扣期間加倍處分；仍不依限期繳送汽車
      牌照或駕駛執照者，吊銷其汽車牌照或駕駛執照。三、罰
      鍰不繳者，按其罰鍰數額，易處吊扣汽車牌照或駕駛執照
      1個月至3個月；不依期限繳送汽車牌照或駕駛執照者，吊
      銷其汽車牌照或駕駛執照。前項第3 款之汽車所有人、駕
      駛人如無汽車牌照或駕駛執照可資易處吊扣時，得就原處
      分或裁定確定之罰鍰加倍處罰；逾15日後仍不繳納者，移
      送法院強制執行。而依據同條例第92條第3 項規定由交通
      部會同內政部所訂定「違反道路交通管理事件統一裁罰基
      準及處理細則」第43條規定，違反道路交通管理事件之裁
      決，應參酌舉發違規事實、違反情節、稽查人員處理意見
      及被處分人之陳述，依基準表裁處，不得枉縱或偏頗。違
      反道路交通管理事件裁決書處罰主文欄，應依基準表記明
      處罰種類，並依下列規定填註：（1）罰 鍰金額應以中文
      大寫記載明確，有增、刪、塗改之部分應加蓋處罰機關校
      正章戳。（2）沒 入處分應記明沒入物名稱、及可資辨識
      該沒入物之資料（型號、規格、尺寸等）。（3）吊 扣汽
      車牌照或駕駛執照處分，應記明應受吊扣之汽車牌照或駕
      駛執照名稱、號碼及吊扣期間。（4）吊 銷、註銷或扣繳
      汽車牌照、駕駛執照、營業小客車執業登記證等處分，應
      記明各該處分種類及標的名稱、號碼。同上細則第45條規
      定「違反道路交通管理事件，於行為人到案聽候裁決者，
      處罰機關經裁決後，應宣示裁決內容，並將聲明異議期間
      及提出書狀之機關，於宣示時一併告知，且記載於裁決書
      。違反道路交通管理事件，行為人不依規定自動繳納罰鍰
      ，或不依通知限期到案，處罰機關逕行裁決者，得不宣示
      。但應依前項規定於裁決書載明應記載事項，並送達受處
      分人。」、第46條規定「裁決書於當場宣示後交付受處分
      人，並於送達簿上簽名或蓋章；拒絕簽收者，記明其事由
      ，視同已交付。逾期不到案逕行裁決者，裁決書應於裁決
      後3 日內派員送達或掛號郵寄受處分人。派員送達者，並
      取具送達證附卷。」，其中要求監理所將處罰主文記載明
      確，目的在於符合行政法之的明確原則；而異議人到期聽
      候裁決之後，監理所才有宣示裁決內容；如果異議人未依
      通知到案或繳納罰款，監理所方有逕行裁決之權力，並將
      裁決書合法送達異議人，異議人如不服，再依限提出聲明
      異議，依序而行，才是違反道路交通管理處罰事件裁決之
      法律正當程序原則。
    (3)然而違反道路交通管理事件統一裁罰基準及處理細則第61
      條，違反道路交通管理事件，受處分人於裁決後逾20日未
      向管轄地方法院聲明異議，或其聲明異議經法院裁定確定
      ，而不依裁決或裁定繳納罰鍰或不繳送汽車牌照、駕駛執
      照者，依下列規定處理：（1）罰 鍰不繳者，如受處分人
      領有有效之汽車牌照、駕駛執照時，得以新臺幣每滿1 千
      元罰鍰折算易處吊扣汽車牌照、駕駛執照1 個月，不足1
      千元者以1 千元計算，但易處吊扣期限不得逾3 個月；受
      處分人仍不於15日限期內繳送汽車牌照、駕駛執照者，吊
      銷其汽車牌照、駕駛執照。（2）經 處分吊扣汽車牌照、
      駕駛執照者，按其吊扣期間加倍處分，受處分人仍不於15
      日限期內繳送汽車牌照或駕駛執照者，吊銷其汽車牌照或
      駕駛執照。（3）經 處分吊銷、註銷汽車牌照、駕駛執照
      者，由處罰機關逕行註銷。（4）經 處分吊銷、註銷執業
      登記證者，由處罰機關於裁決確定後，移送該管警察機關
      逕行註銷。（5）經 處分沒入之車輛、高音量喇叭或噪音
      器物、測速雷達感應器、攤棚、攤架者，於裁決確定後銷
      燬。（6）經 處分追繳欠費者，於裁決確定後，將裁決書
      抄本移送應收欠費之機關以憑繳欠費。同條第2 項：「前
      項第1 款之受處分人，如無汽車牌照、駕駛執照可資易處
      吊扣時，得就原處分或裁定確定之罰鍰加倍處罰，逾15日
      後仍不繳納者，移送行政執行處執行。」同法第3 項：「
      依第1 項各款所為之處罰，均應於「裁決書處罰主文內」
      填記明確，罰鍰折算易處吊扣處分之基準，並應於裁決書
      附記欄內記明；依前項規定加倍處罰罰鍰之數額、繳納期
      限，亦應於「裁決書處罰主文記明。」之規定，將確定前
      之裁處與確定後之易處易扣吊銷等執行程序，記載在同一
      裁決書，一起送達於異議人，稱為一次性裁決原則，明顯
      逾越道路交通管理處罰條例第65條之規定。依照中央法規
      標準法第11條，法律不得牴觸憲法，命令不得牴觸憲法或
      法律，下級機關訂定之命令不得牴觸上級機關之命令之規
      定。上開細則第61條第3 項，逾越道路交通管理處罰條例
      第65條之規定，應為無效。
    (4)而苗栗監理站逕行註銷異議人之行車牌照，依據臺北市交
      通裁決所於91年11月27日以北市裁三字第車裁22-F000000
      00號裁決書的主文記載為：罰鍰新台幣1,200 元。罰鍰限
      於91年12月27日前繳納。上開駕駛執照逾期不繳送之處分
      ：(1)自91年12月28日起易處吊扣汽車牌照2 個月，並限於
      92年1 月11日前繳送執行。(2)92年1 月11日前未繳送汽車
      牌照者，自92年1 月12日起易處吊銷汽車牌照並逕行註銷
      之。(3)汽車牌照經吊銷或註銷者，非經公路主管機關檢驗
      合格，不得再行請領。但經易處逕行註銷者，非滿6 個月
      不得再請領。有移送機關上開裁決書影本在卷可證，因此
      移送機關將違規之裁決與裁決確定之後行政處罰一併告知
      ，參照前開規定，實有違背一般法律之原理原則。
    (5)又原處分機關於91年11月27日以北市裁三字第車裁22-F00
      000000號的裁決書，記載送達地址為「台北市○○區○○
      里○○路○ 段1 弄77-1號」，有上開裁決書在卷足憑（本
      院卷第11頁）；惟查，異議人自89年7 月28日遷居於「苗
      栗縣獅潭鄉永興村上大窩13之3 號」，此經本院依職權調
      取異議人議人個人基本資料表1 紙附卷足憑，依據卷內有
      關送達車裁22-F00000000號的裁決書的送達證書（本院卷
      第38頁），記載異議人甲○○係於92年4 月7 日下午3 時
      14分親自簽收上開F00000000 號的裁決書，足以認定上開
      裁決書生效日期為92年4 月7 日。然而上開裁決書主文記
      載：「罰鍰新台幣1,200 元。罰鍰限於91年12月27日前繳
      納。上開駕駛執照逾期不繳送之處分：(1)自91年12月28日
      起易處吊扣汽車牌照2 個月，並限於92年1 月11日前繳送
      執行。(2)92年1 月11日前未繳送汽車牌照者，自92年1 月
      12日起易處吊銷汽車牌照並逕行註銷之。(3)汽車牌照經吊
      銷或註銷者，非經公路主管機關檢驗合格，不得再行請領
      。」，顯見異議人辯稱其於92年4 月7 日）簽收裁決書前
      ，其汽車牌照已經於92年1 月12日被逕行註銷為真實。因
      此原處分機關逕行註銷汽車牌照之行政處分具有明顯重大
      瑕疵之行政處分之情形。依據行政程序法第111條第7款、
      第110條第4項等規定，異議人之上開逕行註銷駕駛執照之
      處分應屬自始、當然、確定無效，既屬無效之行政處分。
六、因此原處分機關認異議人於案發時、地，有前開之違規事實
    ，並據之裁決如前，固非無見。然查，違反道路交通管理事
    件統一裁罰基準及處理細則第61條規定，應係逾越道路交通
    管理處罰條例第65條之規定，而無效。及異議人於92年4 月
    7 日收到裁決書時，早逾罰鍰應（即91年12月27日）繳納之
    期限。原處分機關應自有未經授權，就缺乏事務權限之事件
    ，作成外觀上具有明顯重大瑕疵之行政處分之情形。揆諸首
    開行政序法第111 條第6 款、第7 款、第110 條第4 項等規
    定，異議人之上開逕行註銷駕駛執照之處分應屬自始、當然
    、確定無效，既屬無效之行政處分，異議人自無從循撤銷訴
    訟之行政爭訟途徑求予撤銷，亦無起訴請求撤銷之必要。既
    然係無效之行政處分，因此異議人之汽車牌照被逕行註銷，
    應為無效。則異議人於94年1 月15日駕駛之上開自用小客車
    ，既非使用註銷之汽車牌照行駛公路，原處分機關依據道路
    交通管理處罰條例第12條第1 項第4 款、第2 項規定，遽予
    裁處異議人罰鍰新臺幣1 萬8 百元，依法無據，本件異議為
    有理由，爰撤銷原處分，另諭知異議人不罰之裁定。
七、據上論結，應依道路交通案件處理辦法第20條前段，裁定如
    主文。
中    華    民    國    95    年    4     月    17    日
                  交通法庭      法  官  張珈禎
右正本證明與原本無異。
如不服本裁定應於送達後5日內向本院提出抗告狀。
                                書記官  黃雅琦
中    華    民    國    95    年    4     月    17    日


司法院資訊處製作；財團法人民間司法改革基金會備份。
